臺灣高雄地方法院民事判決　九十一年度勞小上字第四號
　　上　訴　人　甲○○
　　被上訴人　　澄清湖加油站有限公司
　　法定代理人　乙○○
　　訴訟代理人　丙○○
右當事人間請求給付年終獎金事件，上訴人對於中華民國九十一年三月十八日本院高
雄簡易庭九十一年度雄勞小字第二號第一審判決提起上訴，本院判決如左：
    主  文
上訴駁回。
第二審訴訟費用新臺幣柒佰陸拾柒元由上訴人負擔。
    事實及理由
甲、程序部分：
一、按對於小額程序之第一審判決提起上訴，非以其違背法令為理由，不得為之。所
    謂判決違背法令，乃指判決不適用法規或適用不當，有民事訴訟法第四百六十九
    條所列第一款至第五款事由時，其判決當然為違背法令。民事訴訟法第四百三十
    六條之二十四第二項、第四百三十六條之三十二第二項（準用第四百六十八條及
    第四百六十九條第一款至第五款部分）分別定有明文。再按所謂違背法令，非以
    違背成文法為限，即判決違背成文法以外之法則，如論理法則、經驗法則、證據
    法則，仍應認判決認定之事實違背法令。本件上訴人上訴理由略謂：被上訴人工
    作規則中有關發放年終獎金之規定，對勞工而言是優於勞動基準法，因此應優先
    適用於勞動基準法，原審未察，因認原判決違背法令等語。經查：上訴人上訴理
    由，業已具體表明原審判決違背法令之事實及理由，揆諸前開說明，其上訴自屬
    合法，合先敘明。
乙、得心證之理由：
一、本件上訴人起訴主張：上訴人自民國八十七年四月二十二日起，受僱於被上訴人
    公司，茲因被上訴人公司以不實理由違法將之解僱，致上訴人自八十八年十月一
    日起未能在被上訴人公司上班，上訴人不服向本院提起確認兩造僱傭關係存在並
    確定在案，確認兩造在八十八年十月一日起至八十九年九月三十日止仍存有合法
    之僱傭關係，為此依勞動基準法第二十九條及被上訴人公司工作規則請求被上訴
    人公司給付八十八年度及八十九年度之年終獎金共新台幣（下同）三萬三千元等
    語。
二、被上訴人則以：上訴人曾對公司女同事為性騷擾，及扣留客戶證件，對客戶不尊
    重，被上訴人為免群起效尤，始將上訴人解聘，是上訴人並非全年無過失，又上
    訴人無法與同仁和睦相處，品行不佳、考績劣等，被上訴人更因上訴人扣留客戶
    證件，以致顧客不滿，並呼籲親友不要來此加油，使公司商譽、形象受損，況上
    訴人亦未全年工作，依法自無須發放年終獎金等語資為抗辯。
三、本件原審對於上訴人之請求判決駁回，上訴人聲明不服，求為判決(一)原判決廢棄
    。(二)被上訴人應給付上訴人八十八年度及八十九年度之年終獎金共計三萬三千元
    。被上訴人則聲明駁回上訴人之上訴。
四、兩造不爭執之事實：
  (1)上訴人為被上訴人公司職員，因故於八十八年九月遭被上訴人解僱，嗣上訴人不
    服，向本院提起確認僱傭關係存在之訴，經本院於八十九年九月十一日以八十九
    年度雄簡字第三六一號判決確定兩造僱傭關係存在，惟兩造又因故發生爭執協調
    ，上訴人至九十年十月一日始再返回被上訴人公司上班，並於十月二日離職。
  (2)上訴人於八十八年八月間因扣留客戶證件，並因過失未交由公司其他人員轉交歸
    還，以致顧客抱怨、不滿。
  (3)被上訴人公司於八十八年度及八十九年度均有加發一個月薪資之年終獎金，且上
    訴人之每月薪資確為一萬六千五百元。
五、兩造爭執之事項：
  (1)年終獎金之發放標準？
  (2)上訴人於八十八年度及八十九年度，在工作上有無過失？若有，其過失是否致被
    上訴人發生損害？茲就兩造爭點論述如次：
六、年終獎金之發放標準，應依勞動基準法之規定辦理，亦或係依被上訴人工作規則
    ？
  (1)按事業單位於營業年度終了結算，如有盈餘，除繳納稅捐，彌補虧損及提列股息
    、公積金外，對於全年工作並無過失之勞工，應給與獎金或分配紅利，勞動基準
    法第二十九條定有明文。故事業單位依本條規定，如勞工於事業單位營業年度終
    了結算時在職，且當年度工作並無過失，即具領取年終獎金之要件。又按勞動契
    約，係約定勞雇關係之契約；又雇主僱用勞工人數在三十人以上者，應依其事業
    性質，就撫卹等事項訂立工作規則，報請主管機關核備後並公開揭示之，勞動基
    準法第二條第六款及第七十條第八款分別定有明文。而所謂工作規則，係由於近
    代企業分工日益精細、經營規模日益龐大，而勞工亦日眾，雇主與個別勞動者一
    一約定、談判、締結勞動條件誠屬不便，為了統一規範所有勞動者之行為，提供
    一可供遵循之準則，以維護企業整體之紀律，遂以工作規則將各種多樣的勞動條
    件予以整理、統一，學說及實務上對工作規則之法律性質雖無定見，惟只要工作
    規則未違反法令之強制或禁止規定或其它有關該事業適用團體協約規定，工作規
    則即係勞資雙方權利義務之來源，而須為勞資雙方所遵循，是性質上應認為係雇
    主所提出之勞動條件，因勞工明示或默示而成為勞動契約之內容，且勞動基準法
    之訂立，旨在就此等涉及勞雇權義關係之勞動條件為最低標準之限制，若勞雇雙
    方於勞雇關係存續中，另經達成合意之勞動條件，不違背勞動基準法中關於勞動
    條件最低標準之限制，且對勞工係屬有利者，亦應認已屬勞動契約內容之一部分
    ，而有拘束勞雇雙方之效力，方符貫徹保護勞工之原則。
  (2)依被上訴人公司所訂定之工作規則，其中第一百零三條有關年終獎金之發放標準
    ，除發放日已不在職之離職員工，或適用期間之新進員工，或當年度工作上有過
    失致公司受有損害之員工，得不予發放年終獎金外，僅需該公司營業年度終了結
    算，如有盈餘，除繳納稅捐，彌補虧損及提列股息、公積金外，對於全年工作並
    無過失之勞工，則均予發放，是在如員工有過失但未致公司受有損害之情形，並
    未排除在不予發放之例外情況，較勞動基準法第二十九條所規定須無過失始給予
    獎金之規定更有利於勞工，是揆諸上揭說明，在此一情況下，本件二造有關年終
    獎金之爭議，即應優先適用該工作規則之規定。
  (3)再所稱工資，勞動基準法第二條第三款規定：謂勞工因工作而獲得之報酬，包括
    工資、薪金及按計時、計日、計月、計件以現金或實物等方式給付之獎金、津貼
    及其他任何名義之經常性給與均屬之。又依勞動基準法施行細則第十條規定，勞
    動基準法第二條第三款所稱之其他任何名義之經常性給與，不包括年終獎金、競
    賽獎金、研究發明獎金、特殊功蹟獎金、久任獎金、節約燃料物料獎金及其他非
    經常性獎金。是依此規定，年終獎金即非屬工資之範疇。惟所謂年終獎金係事業
    單位在每年年終對於在職之員工，為酬勞其一年來從事工作之辛勤而給與，與工
    資係勞工因工作而獲得之對價，在本質上仍有相當程度之類似，是雖依勞動基準
    法第二條、勞動基準法施行細則第十條之規定，將年終獎金排除在工資之範圍內
    ，惟年終獎金與一般雇主為改善勞工生活而給付之非經常給與，或為其單方之目
    的，給付具有勉勵、恩惠性質之給與，如因婚喪喜慶而致送之賀禮、慰問金等，
    純屬任意性、恩惠性之給與究有不同，從而，勞動基準法第二十九條所謂「對於
    全年工作並無過失之勞工」即應認係指在該年度有在事業單位實際工作之勞工，
    而非僅係單純未有實際工作之在職勞工，如此始符合年終獎金係為酬勞在該年度
    對事業單位辛勤工作而為之給與之性質。
七、上訴人於八十八年度及八十九年度，在工作上有無過失？若有，其過失是否致被
    上訴人發生損害？
  (1)本件上訴人於八十八年九月因遭被上訴人解僱，嗣上訴人不服，向本院提起確認
    僱傭關係存在之訴，經本院於八十九年九月十一日以八十九年度雄簡字第三六一
    號判決確定兩造僱傭關係存在之事實，為兩造所不爭執，並有該判決書附卷足參
    ，是自八十八年一月一日起至八十九年十二月三十一日止，兩造之僱傭關係依法
    仍屬存在，上訴人自屬被上訴人公司之在職員工。又被上訴人辯稱：上訴人於八
    十八年八月間曾因扣留客戶之證件，在交班時又未將證件交予公司其他員工，以
    致該客戶返回被上訴人公司欲取回證件不遂，因而對被上訴人公司產生不滿、咆
    嘯，並要其親朋好友不要來此加油之事實，亦為上訴人所不否認，並自承有疏失
    ，而依被上訴人公司所訂定之工作規則第十五條規定：「本公司以顧客滿意為經
    營宗旨，員工服務顧客時應表現親切、微笑、友善、有禮貌，遇困擾時應即報告
    上級協助。」另依同規則第七十四條第二十款、第七十五條第八款則對於員工於
    服務顧客時，若有無禮、服務品質不良之情形，即視情形加以懲處。是被上訴人
    既以販售油品為業，又以顧客滿意為經營宗旨，則被上訴人公司員工於服務顧客
    時，其應對、服務品質厥為首要，而本件上訴人於八十八年八月間，既有如前所
    述對顧客不當之行為，縱上訴人確非故意，惟上訴人於下班時未見顧客返回索取
    證件，亦應將證件委託接班之同事或向上級報告請求協助，竟疏未注意及此，導
    致顧客事後回被上訴人公司欲取回證件不遂，並有所不滿，上訴人之服務行為顯
    有過失堪可認定。
  (2)又被上訴人主張上訴人前述之不當行為，導致公司商譽、形象受有損害，是不符
    合發放年終獎金之標準等語，雖上訴人辯以：被上訴人並未提出具體受損害之證
    據云云。惟查：如前所述，被上訴人公司既以販售油品為業，並以顧客滿意為經
    營宗旨，則顧客之讚譽，即係公司業務推展之最好行銷方式，反之，若顧客對於
    其服務態度、品質有所不滿時，公司之商譽、形象勢必受有負面之影響，且連帶
    亦會影響業務之推展，從而，本件上訴人既有如前對顧客不當之行為，事後並導
    致顧客對公司之不滿、咆嘯，並要求其親友不要到該地加油，雖被上訴人之業務
    量或不因此而受有影響，但被上訴人所要求之「顧客滿意」之商譽、形象，勢必
    受有無形之損害，是上訴人所稱被上訴人未受損害云云，並不足取，從而，上訴
    人於八十八年間在工作上既有過失行為，且該行為又使公司之商譽受損，揆諸前
    開被上訴人公司工作規則第一百零三條之規定，則上訴人於八十八年度自不符合
    得請領年終獎金之標準。
  (3)再者，上訴人於八十九年間因訴訟繫屬之故，以致全年並未在被上訴人公司工作
    ，雖事後經本院判決確認兩造之僱傭關係於八十九年間依然存在，而使得上訴人
    於八十九年度仍視為被上訴人公司之在職員工，且因上訴人全年未工作，故亦不
    致產生有工作上之過失，惟如前述，年終獎金雖非工資範疇內之給付，但亦非單
    純之恩惠性給與，其係為獎勵全年辛勤工作之勞工，考量其對事業之貢獻，而在
    年終對於在職之員工所為之給與，是本件上訴人於八十九年度雖依本院民事判決
    認定亦係被上訴人公司之在職員工，惟因上訴人並未實際在被上訴人公司工作，
    對於被上訴人公司之業務並無絲毫之付出與貢獻，是縱上訴人於八十九年度依法
    仍為在職員工，惟因並未實際在被上訴人公司工作，是自亦不得請求此一年度之
    年終獎金。
八、綜上所述，上訴人於八十八年度在工作上既有過失，且致被上訴人公司受有商譽
    上之損害，而八十九年度又未實際在被上訴人公司工作，致對被上訴人公司有所
    貢獻，是上訴人請求被上訴人給付此二年度之年終獎金共三萬三千元，即屬無據
    ，應予駁回，原審駁回上訴人之請求，理由雖有未當，惟結果並無不同，上訴意
    旨指摘原判決不當，求予廢棄改判，為無理由，應予駁回。
九、末按，於小額訴訟之上訴程序，法院為訴訟費用之裁判時，應確定其費用額，民
    事訴訟法第四百三十六條之十九第一項、第四百三十六條第三十二第一項規定甚
    明。本件第二審訴訟費用應由上訴人負擔，故上訴人所支出之第二審裁判費用四
    百九十五元、第二審送達郵費二百七十二元，合計為七百六十七元，自應由上訴
    人負擔。
十、據上論結：本件上訴為無理由，依民事訴訟法第四百三十六條之三十二第二項、
    四百四十九條第二項、第七十八條，判決如主文。
中　　　華　　　民　　　國　　九十一　　年　　　九　　　月　　 十九　　 日
                              臺灣高雄地方法院勞工法庭
~B審判長法官　楊富強
~B法　　　官　陳樹村
~B法　　　官　楊國祥
右為正本係照原本作成。
本判決不得上訴。
中　　　華　　　民　　　國　　九十一　　年　　　九　　　月　　 十九　　 日
~B法院書記官　蔡雅萍
